【裁判字號】    95,台上,1184
【裁判日期】    950608
【裁判案由】    拆屋還地
【裁判全文】
最高法院民事判決            九十五年度台上字第一一八四號
    上  訴  人  午 ○ ○
                          巷3.
    法定代理人  未 ○ ○
    訴訟代理人  楊 錫 楨律師
    被 上訴 人  甲    ○
                          巷8.
                巳 ○ ○
                乙 ○ ○
                丙 ○ ○
                          巷9.
                丁 ○ ○
                          樓
                丑 ○ ○
                          48.
                寅○○○
                          42.
                卯 ○ ○
                辰 ○ ○
                          號
                戊 ○ ○
                己 ○ ○
                          8號.
                庚 ○ ○
                          巷6.
                辛 ○ ○
                          巷1.
                壬 ○ ○
                癸 ○ ○
                子 ○ ○
上列當事人間請求拆屋還地事件，上訴人對於中華民國九十四年
七月二十九日台灣高等法院台中分院第二審判決（九十二年度重
上字第九八號），提起上訴，本院判決如下：
    主  文
原判決關於駁回上訴人請求被上訴人拆除第一審判決附圖所示Ｏ
、Ｐ、Ｑ、Ｓ、Ｔ部分建物、交還土地；及被上訴人甲○另拆除
該附圖所示Ｒ部分建物、交還土地，並交還原判決附圖所示部
分空地之訴；暨各該訴訟費用部分廢棄，發回台灣高等法院台中
分院。
其他上訴駁回。
第三審訴訟費用關於駁回其他上訴部分，由上訴人負擔。
    理  由
本件上訴人主張：坐落彰化縣員林鎮○○段一二三○號土地（重
測後為同鎮○○段五六二號，下稱系爭土地）為伊所有。已故蔡
炎無正當權源，生前於其上興建如第一審判決附圖（下稱第一審
附圖）所示Ｏ、Ｐ、Ｑ、Ｓ、Ｔ部分建物。被上訴人甲○亦無權
源，於其上興建如該附圖所示Ｒ部分建物，並占用Ａ至Ｔ部分建
物以外之空地，已妨害伊所有權之行使。蔡炎於民國七十五年十
月八日死亡後，由甲○以次至辰○○等被上訴人及訴外人蔡花共
同繼承。蔡花又於七十八年六月二十六日死亡，其繼承人為被上
訴人戊○○以次至子○○等七人。伊自得本於所有權之作用，請
求被上訴人拆除各該建物，交還占有之土地。縱伊曾於三十九年
十一月三日與蔡炎訂立未定期限之租地建屋契約，惟該租約已因
被上訴人積欠多年租金，經伊以存證信函及民事答辯(二)狀繕本之
送達為終止之意思表示而歸於消滅。且上開建物早逾固定資產耐
用年數表所載之使用年限，參諸最高法院三十年渝上字第三一一
號判例意旨，可認租約已屆滿，伊仍得「追加」租地建屋契約已
消滅之法律關係，收回該部分土地。爰求為命被上訴人拆除第一
審附圖所示Ｏ、Ｐ、Ｑ、Ｓ、Ｔ部分建物、交還土地；及甲○另
拆除該附圖所示Ｒ部分建物、交還土地，並交還第一審附圖所示
Ａ至Ｔ建物以外之空地予伊之判決（上訴人另請求第一審共同被
告黃中合、黃寅、賴錦錫、黃賴蜜、賴東卿、賴錦地、賴錦元、
賴進豐、賴進文、賴永惠、賴文傑等人拆屋還地部分，業經第一
審判決其勝訴確定）。
被上訴人除辯稱：伊等之被繼承人蔡炎前向上訴人之會員張潤買
受其於日據時期向上訴人承租系爭土地所建造之建物。台灣光復
後之三十九年十一月三日，上訴人斯時之管理人賴義益又與蔡炎
及訴外人賴福來、黃鴻坤（下稱賴福來等人）訂立不定期限之租
地建屋契約書（下稱系爭契約書），將系爭土地各別出租予蔡炎
及賴福來等人，並按期收取租金。伊等因繼承蔡炎而繼續占有各
該土地，自有正當權源。伊等既未積欠租金，上訴人即不得終止
該租約。縱有積欠，但上訴人未限期催告伊等支付而未支付前，
逕行終止租約，仍不生終止之效力，無從據以請求伊等拆屋還地
等語外，被上訴人甲○另以：伊未占用原判決附圖（下稱原審附
圖）所示以外之其他空地，上訴人請求伊返還該部分空地，顯
無理由等語，資為抗辯。
原審以：系爭土地為上訴人所有，被上訴人之被繼承人蔡炎及被
上訴人甲○，於其上興建第一審附圖所示Ｏ、Ｐ、Ｑ、Ｓ、Ｔ及
Ｒ部分建物。蔡炎死亡後，由被上訴人（遞次）共同繼承；甲○
並占用原審附圖所示空地之事實，有兩造不爭執之土地登記簿
謄本、繼承系統表、戶籍謄本、第一審及原審之勘驗筆錄、複丈
成果圖可稽，堪認為真實。上訴人所推選之管理人賴義益，既與
蔡炎訂立系爭租地建屋契約書，兩造間就系爭土地即有租賃關係
存在。縱被上訴人有積欠租金情事，然於上訴人未定期催告被上
訴人全體繳付而不為繳付前，即逕以存證信函或民事答辯書狀之
送達為終止租約之表示，仍不生終止之效力。系爭租約屬未定期
限之租地建屋契約，最高法院三十年渝上字第三一一號判例，就
租地建屋契約應受民法第四百四十九條第一項所定二十年期間限
制之闡釋，於該條增訂第三項規定後，已不再援用。另固定資產
耐用年數表所載年數，又不足資為認定建物已否不堪使用之標準
，兩造復不爭執系爭建物，尚由甲○及其子女居住使用。上訴人
援引上開判例並主張系爭建物因逾固定資產耐用年數表所定之年
限，已不堪使用，系爭租約即告屆滿，其得收回該土地云云，亦
非有理。被上訴人占有系爭土地既有正當權源，甲○又未占有原
審附圖所示以外之其他空地，上訴人請求被上訴人及甲○拆除
各該建物，交還該基地及空地，自屬無理。因而將第一審所命被
上訴人拆除第一審附圖所示Ｏ、Ｐ、Ｑ、Ｓ、Ｔ部分建物、交還
土地；及甲○另拆除該附圖所示Ｒ部分建物、交還土地，並交還
一審附圖所示Ａ至Ｔ建物以外空地予上訴人之判決廢棄，駁回上
訴人就該部分在第一審之訴。
廢棄發回部分（即上訴人請求被上訴人將第一審附圖所示Ｏ、Ｐ
、Ｑ、Ｓ、Ｔ部分建物拆除，交還土地；及被上訴人甲○另拆除
該附圖所示Ｒ部分建物、交還土地，並返還原審附圖所示空地
部分）：
按判決書理由項下，應記載關於攻擊或防禦方法之意見，民事訴
訟法第二百二十六條第三項定有明文。是法院為當事人敗訴之判
決，關於攻擊防禦方法之意見，有未記載於判決理由項下者，即
為同法第四百六十九條第六款所謂判決不備理由，其判決自屬違
背法令。本件上訴人主張：如認系爭契約書屬實，依該契約書第
三條：「……該地出租期間無定，認為必要時，聽出租人（上訴
人）『自由起耕』……」之約定，可認上訴人認為必要時，即得
終止租約，收回土地。茲因系爭土地拖欠政府稅金已達新台幣三
、四百萬元，遭法務部行政執行署彰化執行處（下稱彰化執行處
）查封。伊欲以出賣該土地之價金清償積欠稅賦，以餘款及會員
之捐款購地建廟供奉媽祖，已符前開所約「必要時」之要件，自
得終止租約，收回土地等語（原審卷第一宗二二七頁正、反面）
，並提出記載因欠稅遭禁止處分，及為彰化執行處執行查封之土
地登記謄本為證（同上卷第三宗二四○頁）。原審未調查審認上
訴人所稱得「自由起耕」，是否非為上訴人得任意終止租約之約
定？並置此重要攻擊防禦方法於不論，即為上訴人不利之判決，
依上說明，已有判決不備理由之違誤。其次，原審既認定：系爭
租約為租地建屋契約，被上訴人甲○占有原審附圖所示部分，
係屬空地等事實，顯見該部分土地未用以建屋。而該空地，其面
積依原判決之附圖所載，廣達一一四三‧八二平方公尺（原判決
誤載為○．八六○八七公頃），縱甲○占用系爭土地建屋部分之
租約尚未屆滿，然該空地，是否全屬建物之附連圍繞範圍？或為
對外通行之所必要？苟非屬建物附連圍繞之範圍，亦非對外聯絡
之所必要，上訴人是否仍不得請求甲○交還？非無斟酌之餘地。
原審未進一步究明，遽為上訴人敗訴之判決，亦嫌速斷。上訴論
旨，指摘原判決上開對其不利部分為不當，求予廢棄，非無理由
。又系爭土地面積原為三五○○平方公尺（一審卷第一宗七頁）
，於重測後僅剩三四九三‧二一平方公尺（原審卷第三宗二四○
頁）。而第一審附圖又係按重測前之土地面積，標定被上訴人所
有建物之坐落及占用面積，則該附圖於系爭土地因重測致面積縮
減後，於被上訴人所有建物之坐落及占用面積，是否仍不生影響
？有無上訴人應更正或變更聲明之問題？案經發回，應注意及之
，附此指明。
駁回上訴部分（即上訴人請求甲○交還原審附圖所示以外之其
他空地部分）：
原審依調查證據為辯論之結果，認定甲○並未占有原審附圖所示
以外之其他空地，乃將第一審命其應交還該其他空地部分之判
決廢棄，改判駁回上訴人該部分之訴，經核於法並無違誤。上訴
意旨，指摘原判決此部分為不當，求予廢棄，非有理由。
據上論結，本件上訴為一部有理由，一部無理由。依民事訴訟法
第四百七十七條第一項、第四百七十八條第二項、第四百八十一
條、第四百四十九條第一項、第七十八條，判決如主文。
中    華    民    國  九十五  年    六    月    八    日
                      最高法院民事第四庭
                          審判長法官  蘇  茂  秋
                                法官  蘇  達  志
                                法官  陳  碧  玉
                                法官  王  仁  貴
                                法官  劉  靜  嫻
      本件正本證明與原本無異
                                      書  記  官
中    華    民    國  九十五  年    六    月  二十二  日
                                                      Ｋ


司法院資訊處製作；財團法人民間司法改革基金會備份。
